## Instruksjoner

---
title: "Case 2"
author: "[59]"
format: pdf
echo: true
output: true
---

Denne oppgaven skal løses interaktivt i RStudio ved å legge inn egen kode og kommentarer. Det ferdige dokumentet lagres med kandidatnummeret som navn `[kandidatnummer]_SOK1004_C2_H22.qmd` og lastes opp på deres GitHub-side. Hvis du har kandidatnummer 43, så vil filen hete `43_SOK1004_C2_H22.qmd`. Påse at koden kjører og at dere kan eksportere besvarelsen til pdf. Lever så lenken til GitHub-repositoriumet i Canvas.

## Bakgrunn

Økonomisk vekst gir økt kjøpekraft og velferd. Økningen i økonomisk aktivitet har hittil blitt muliggjort gjennom å utnytte fossile energikilder som kull, olje og gass. Forbrenningen av hydrokarboner har over tid økt mengden CO2 i atmosfæren og forårsaket endringer i klimaet. Klimaendringene medfører en rekke kostnader, blant andre hyppigere og mer intense innslag av ekstreme værforhold. I den grad veksten drives av fossile energikilder er det ikke opplagt at høyere økonomisk aktivitet vil øke menneskelig velferd på sikt. Vi står ovenfor en avveining mellom økt kjøpekraft og klimaendringer.

I denne oppgaven skal vi utforske avveiningen mellom kjøpekraft og klimaendringer ved å studere sammenhengen mellom CO2-utslipp og bruttonasjonalprodukt (BNP) på tvers av land. Data henter vi fra [OWID](https://ourworldindata.org/co2-emissions). En beskrivelse av dataene (kodebok) finnes [her](https://github.com/owid/co2-data/blob/master/owid-co2-codebook.csv).

Vi skal utforske følgende: Hvilke land har høyest CO2 utslipp? Hvordan kan utslippene sammenlignes når vi tar hensyn til befolkningen og størrelsen på økonomiene? Kan bruken av kull til energiproduksjon forklare forskjellen mellom land? Hvordan stiller utslippene seg når vi justerer for internasjonal handel og skiller mellom produksjon og forbruk?

**Merknad.** I oppgaven definerer jeg variabler matematisk og ber dere lage figurer av de. Alle variablene finnes i datasettet. En del av oppgaven er å finne de.

## Last inn pakker

```{r}
rm(list=ls())
library(tidyverse)
```

## Last ned data

```{r}
url <- 
  "https://raw.githubusercontent.com/owid/co2-data/master/owid-co2-data.csv"

df <- url %>%
  read_csv()
```

## I. Karbonintensitet i produksjon

Vi skal studere sammenhengen mellom BNP og CO2 for de fem største økonomiene i verden, målt ved kjøpekraftjustert BNP. Disse landene er:

```{r}
list <- c("China", "United States", "India", "Japan", "Germany")
```

Betrakt følgende figur:

```{r}
df %>%
  
  mutate(gdp = gdp/10^12) %>%

  mutate(co2 = co2/10^3) %>%

  filter(country %in% list) %>% 
  
  ggplot(aes(x=gdp, y=co2, color = country)) %>%
  
  + geom_point() %>%
  
  + geom_smooth(se = FALSE) %>%
  
  + labs(y = "CO2", x = "GDP", title = "GDP vs CO2", subtitle = "Production-based C02 emissions, billions of tons. 
GDP in trillions of USD, constant 2011 prices at purchasing power parity. 1850-2020.", color = "Country") %>%
  
  + theme_bw()
```

Kommandoen `geom_smooth()` bruker en såkalt lokal regresjon til å tegne en kurve gjennom datapunktene. Dere kan tenke på dette som en gjennomsnittlig sammenheng, eller at man har tegnet en strek gjennom datapunktene med en penn.

### Oppgave Ia

Gi en fullstendig og nøyaktig beskrivelse av figuren. Tolk helningen på linjene og diskuter variasjon mellom og innad i landene. Drøft hvilke forhold figuren illustrerer på en god måte og hvilken informasjon som er vanskelig å tolke.

*\[Svar på oppgave Ia her.\]*

Vi kan se at det er en sammenheng mellom høy GDP og utslipp av Co2. Ved å se på grafen kan vi ta for oss Kina, som er et av landene som har høyeste GDP og høyest utslipp av Co2. Videre kan man se på USA, som ligger på lik GDP som Kina, men mye lavere Co2 utslipp enn Kina. Ved å ta i betraktning av befolkningstallet i de to landene, kan vi se at i Kina er det over 1.402 milliarder mennesker, mens i USA ligger på 329,5 millioner mennesker. Dermed vil det være naturlig at Kina vil være den største når det gjelder Co2 utslipp. Videre kan vi se at de andre landene som er med i grafen: Tyskland, India og Japan har en mye mindre BNP, og vi kan se at de har en del mindre utslipp av Co2, enn Kina og USA. Vi kan dermed si at det er en sammenheng mellom BNP og utslipp av Co2. Men innbyggertallet må også tas i betraktning, når det gjelder Co2 utslipp, og det ser vi ved å sammenligne USA og Kina.

Noe av informasjonen som er vanskelig å tolke i denne grafen, er starten av grafen. Det vil være vanskelig å kunne lese av noen tall på den grafen i startpunktene, ettersom alt ligger litt oppå hverandre.

### Oppgave Ib

Vi betrakter nå et normalisert mål på sammenhengen CO2-utslipp og inntekt. La $CO2_{t}$ og $BNP_{t}$ være henholdsvis årlige utslipp av CO2 og brutto nasjonalprodukt i år $t$. Vi måler $CO2_{t}$ i kilogram og $BNP_{t}$ i kjøpekraftjusterte USD ved faste 2011-priser. Vi kan definere karbonintensiteten i produksjon som $CI_{t}=CO{2}_{t}/BNP_{t}$, altså antall kilogram CO2 per USD i verdiskapning.

Lag en figur som viser karbonintensiteten $CI_{t}$ til de fem største økonomiene (navnene er lagret i variabelen `list` over) fra 1850 til 2020. Sammenlign $CI_{t}$ med helningen fra figuren i oppgave Ia. Gi en fullstendig og nøyaktig beskrivelse av figuren. Drøft minst to forhold som du tror kan være av avgjørende betydningen for å forklare variasjonen innad og mellom land.

```{r}
# Løs oppgave Ib her

df %>%
  # Bruker mutate funksjonen for å legge til en variabel. Legger dermed til variabelen CI = som viser karbonintensiteten til de fem største økonomiene fra 1850 til 2020. 
  
  
# Videre bruker jeg filter funksjonen for å først å kun få listen over de fem landene med størst økonomi, og deretter må jeg velge en periode som er mellom 1850 til 2020. Dette gjør jeg også med filter funksjonen. 
  
  filter(country %in% list) %>% 
  filter(year >= 1850) %>%
 

  #Videre bruker jeg ggplot og geom_smooth til å få lagt inn en graf, og velger y= co2_per_gdp, for å få inn data fra df. Bruker se=false i geom_smooth for å hindre at det blir en skygge bak linjene i grafen. 
  ggplot(aes(x=year, y=co2_per_gdp, color = country)) %>%
+ geom_line() %>%


  
#Videre legger jeg til navn på y- og x-akse, og tittel til figuren
  + labs(y = "Årlig utslipp av CO2", x = "år", title = "Karbonintensiteten til de fem største økonomiene fra 1850 til 2020", color = "Country") %>%
  
#Fargen på bakgrunnen av grafen
  + theme_minimal()


```

*\[Besvar oppgave 1b her\]*

Ved å sammenligne denne figuren med figuren i Ia at landene er litt motsatt av hverandre. For eksempel i denne grafen er ikke Kina den som har høyest årlig utslipp, når man ser gjennom tidsperioden fra 1850 til 2020. Men i denne grafen ligger Tyskland og USA på topp når det gjelder årlig utslipp av co2 mellom 1850 til 2020.

Jeg tror det kan være store variasjoner mellom landene på grunn av at noen av landene som for eksempel Kina og India, ligger lavere ned på årlig utslipp av co2 mellom 1850 og 2020, er at de var senere ut med utviklingen av landet, og dermed kanskje ville ha hatt mindre utslipp enn de landene som var tidligere ut med utviklingen.

### Oppgave Ic

Undersøk hvorvidt bruken av kull som energikilde kan forklare forskjellen i karbonintensitet mellom de fem største landene. Lag to figurer og 100-200 ord med tekst. Husk å gi en fullstendig og nøyaktig beskrivelse av figurene.

**Figur 1**

```{r}
# besvar oppgave 1c her

df %>%
 
  filter(country %in% list) %>% 
 

  ggplot(aes(x=year, y=coal_co2_per_capita, color = country)) %>%
+ geom_line() %>%

  + labs(y = "Kull co2 ", x = "år", title = "Kull co2 utslipp ", color = "Country") %>%
  

  + theme_minimal()


df %>%
  filter(country %in% list) %>%

  ggplot(aes(x=year, y=co2_per_capita, color = country)) %>%
  + geom_line() %>%
  + labs(y= "co2 utslipp", x="år", tittel = "Co2 utslipp per innbygger
```

```{r}

```

---

---

```{", color = "country") %>%}
  + theme_minimal()


```

*\[Besvar oppgave Ic her\]*

Ved å sammenligne disse to grafene kan vi se at bruken av kull som energikilde og utslipp av co2 trenger Cavendish ikke å ha en sammenheng. Ved å se på USA kan vi se at mellom 1900 og 1930 var USA stor på bruken av kull som energikilde, men dersom vi ser på grafen om co2 utslipp kan vi se at det er ikke i den perioden de har størst utslipp av co2. Dermed trenger det ikke å være en sammenheng mellom kull og co2.

Men dersom vi ser på Kina kan vi se at deres bruk av kull som energikilde var stor fra 1950 og utover, og vi kan videre se at de også er størst på utslipp av co2 i den perioden.

Det dårlige ved denne grafen er at den ser på utslipp ved innbyggere, og dermed vil det være store forskjeller, ettersom noen land er det mange millioner flere innbyggere. Dermed vil de landene som har større innbyggertall naturligvis ha et større utslipp av co2.

## II. Konsumbaserte CO2-utslipp

I den foregående analysen har vi slått fast at Kina har høy karbonintensitet i produksjon og at kullforbrenning står for en høy andel av deres utslipp. I hvilken grad kan utslippene knyttes til eksportrettet produksjon? I dataene fra OWID har de variable som de kaller konsumbaserte utslipp, for eksempel variabelen `consumption_co2.`

### Oppgave IIa

Forklar hvordan konsumbaserte CO2-utslipp er konstruert og hvordan vi skal tolke den.

*\[Besvar oppgave IIa her.\]*

Konsumbaserte utslipp er justert etter handel. For å kunne beregne konsumbaserte utslipp må man finne ut hvilke varer som handles over hele verden, og når en vare ble importert, deretter må man inkludere all co2- utslipp som ble sluppet ut i produksjonen av den varen. Dette gjelder også ved varer som ble eksportert. Konsumbaserte utslipp gjenspeiler forbruket til innbyggerene i et land.

https://ourworldindata.org/co2-emissions

Oppgave IIb

Lag en figur som viser utviklingen av konsumbasert CO2 per person og totale, konsumbaserte utslipp. Gi en fullstendig og nøyaktig beskrivelse av figuren og forklar hva den viser.

**Hint:** Hvis du bruker `geom_point()` så kan spesifisere én av variablene ved tilvalget `size` i `aes()`.

```{r}
# besvar oppgave IIb her

df %>%
 
  
  filter(country %in% list) %>% 
  filter(year >= 1990) %>%

  
 
  ggplot(aes(x=year, y=consumption_co2_per_capita, color = country)) %>%
 + geom_smooth(se=FALSE) %>%

#Videre legger jeg til navn på y- og x-akse, og tittel til figuren
  + labs(y = "Konsumbasert co2 per innbygger", x = "år", title = "Konsumbasert co2 utslipp per innnbygger", color = "Country") %>%
  
#Fargen på bakgrunnen av grafen
  + theme_bw()

df %>%
  filter(country %in% list) %>%
  
  ggplot(aes(x=year, y=consumption_co2, color=country)) %>%
  + geom_smooth(se=FALSE) %>%
  + labs(y="konsumbasert co2", x="År", title="Totale konsumbasert co2 utslipp") %>%
  + theme_bw()
```

*\[Besvar oppgave IIb her.\]*

Ved å se på konsumbasert utslipp per innbygger kan vi se at i India har det ikke forandret seg spesielt mye fra 1990 og utover på 2000-tallet, og de har hatt et veldig lavt konsumbasert utslipp av co2 per innbygger. Men om vi ser på USA kan vi se at de har hatt et veldig høyt konsumbasert utslipp av co2 per innbygger, men har gått litt neover i rundt 2004.

Ser vi på figuren av den totale komsunbaserte utslippen av co2, kan vi se at det er Kina som har hatt den største økningen av co2 utslipp når det gjelder konsumbasert utslipp. Ved å sammenligne den med figur 1, om konsumbasert co2 utslipp per innbygger. Kan vi se at kina er en av landene som ligger lavest, men er helt motsatt når det gjelder den totale konsumbaserte utslippen av co2.

## III. Produksjon- og konsumbaserte utslipp

Betrakt følgende figur, og gi en konkret forklaring på hva den viser.

```{r}
df %>%

  filter(country %in% c(list)) %>% 

  ggplot(aes(x=year, y=trade_co2_share, color = country)) %>%
  
  + xlim(1990,2020) %>%
  
  + geom_line(size = 1.5) %>%
  
  + geom_hline(yintercept=0) %>%
  
  + labs(x = "Year", y = "Traded CO2 share", title = "Traded CO2 as share of production-based emissions", subtitle = "CO2 embedded in trade. Share of production based emissions. Percent. 1950-2020.
Positive (negative) value indicates net imports (export) of CO2 emissions.", color = "Country") %>%
  
  + theme_bw()
```

*\[Besvar oppgave III her\]*

Produksjonsbaserte utslipp, vil si utslipp produsert innenfor et lands grenser uten at man tar hensyn til hvordan varen handles over hele verden.

Landene som er over midtstreken der det er pluss er landene som er nettoimportører av utslipp. De importerer, det vil si at de importerer mer co2 som er innebygd i varen enn de eksporterer. Dette gjelder da landene Tyskland, Japan og USA. Men for USA gjelder dette litt før år 2000 og utover.

Landene som er under mindstreken der det går i minus er nettoeksportører av utslipp. Det vil si at de eksporterer med co2 som er innebygd i varen enn hva de importerer. Dette gjelder for landene Kina og India. I 1995 var India sin verdi på -5 %, noe som betyr at nettoeksportøren av CO2 tilsvarer 5 % av Indias utslipp i landet.

https://ourworldindata.org/co2-emissions
