## Instruksjoner

---
title: "Case 3"
author: "[59]"
format: pdf
echo: true
output: true
---

Denne oppgaven skal løses interaktivt i RStudio ved å legge inn egen kode og kommentarer. Det ferdige dokumentet lagres med kandidatnummeret som navn `[kandidatnummer]_SOK1004_C3_H22.qmd` og lastes opp på deres GitHub-side. Hvis du har kandidatnummer 43, så vil filen hete `43_SOK1004_C3_H22.qmd`. Påse at koden kjører og at dere kan eksportere besvarelsen til pdf. Lever så lenken til GitHub-repositoriumet i Canvas.

## Bakgrunn

Hvor mye har økte kraftpriser bidratt til prisveksten i år? I denne oppgaven skal vi benytte prisdata fra SSB til å besvare dette spørsmålet. Jeg anbefaler dere å lese [Konsumprisindeksen - en levekostnadsindeks](https://www.ssb.no/priser-og-prisindekser/artikler-og-publikasjoner/_attachment/203142?_ts=1495b28c170) av Randi Johannesen, Økonomiske analyser 5/2014.

## Oppgave I: Tolk vekstbidraget

For å forstå øvelsen skal vi først se nærmere på hvordan en prisindeks bygges opp. La $P_{t}$ være verdien til konsumprisindeksen i tid $t$, gitt av et vektet gjennomsnitt av $n\geq1$ priser eller prisindekser

$$
P_{t}=\sum_{i=1}^{n}v_{i,t}p_{i,t} \hspace{1cm} (1)
$$

hvor vektene summerer til én i hver periode \$t\$, $\sum_{i=1}^{n}v_{i,t}=1$. Vi vil se på månedlig KPI på undergruppenivå, hvor $n=93$ og $t$ løper fra januar 1979 til august 2022.

Vi betegner endringen over tolv måneder i KPI ved $P_{t}-P_{t-12} := \Delta P_{t}$, eller

$$
\Delta P_{t}=\sum_{i=1}^{n} v_{i,t} p_{i,t}-\sum_{i=1}^{n} v_{i,t-12} p_{i,t-12}=\sum_{i=1}^{n} \Delta (v_{i,t} p_{i,t}).\hspace{1cm}(2)
$$

Merk at både vektene og prisene kan endre seg fra $t-12$ til $t$. I praksis vil vektene endre seg lite. For å forenkle fremstillingen vil vi anta at $v_{i,t}=v_{i,t-12}$. I tillegg så deler vi uttrykket på $P_{t-12}$, og ganger med $100$. Da har vi

$$
100\times\frac{\Delta P_{t}}{P_{t}}=100\times\frac{\sum_{i=1}^{n} v_{i,t-12}\Delta p_{i,t}}{P_{t-12}}. \hspace{1cm} (3)
$$

På venstre side av likhetstegnet har vi prosentvis tolvmåneders endring i konsumprisindeksen, eller inflasjon. På høyre side har vi en sum med $n$ argumenter. Vi fokuserer nå på et vilkårlig element $i$,

$$
100 \times \frac{v_{i,t-12} \times \Delta p_{i,t}}{P_{t-12}}. \hspace{1cm} (4)
$$

Tolk ligning $(4)$. Gi en konkret forklaring på hva tallet representerer.

*\[Besvar Oppgave I her\]*

Ligningen gir en forklaring på hvordan en prisindeks bygges opp. Likningen starter med å ganger med 100 for å få den prosentvise endringen i konsumprisindeksen. Teller i brøkstykket består av en sum med n argumenter. Dette ganges videre med endringen over n perioder. Delta Pi,t viser at det skjer en endring. Nevner består av endringer over 12 månerer i KPI.

# Oppgave II: Rydd i data

Vi begynner med å rydde og laste inn pakker.

```{r}
rm(list=ls()) 
library(tidyverse)
library(lubridate)
library(rjstat)
library(janitor)
library(gdata)
library(httr) 
```

Vi bruker dataene fra [Tabell 0313: Konsumprisindeksen fra SSB](https://www.ssb.no/priser-og-prisindekser/konsumpriser/statistikk/konsumprisindeksen). Jeg laster ned ved hjelp av API. Se [brukerveiledningen](https://www.ssb.no/api/pxwebapi/_/attachment/inline/019c05e0-35ad-4757-87a0-ba7fbf4a68e2:46a164479bc10a67eee4b472cd891f001ca19da5/Api_brukerveiledning.pdf) her.

```{r}
url <- "https://data.ssb.no/api/v0/no/table/03013/"

query <- '{
  "query": [
    {
      "code": "Konsumgrp",
      "selection": {
        "filter": "vs:CoiCop2016niva4",
        "values": [
          "01.1.1",
          "01.1.2",
          "01.1.3",
          "01.1.4",
          "01.1.5",
          "01.1.6",
          "01.1.7",
          "01.1.8",
          "01.1.9",
          "01.2.1",
          "01.2.2",
          "02.1.1",
          "02.1.2",
          "02.1.3",
          "02.2.0",
          "03.1.1",
          "03.1.2",
          "03.1.3",
          "03.1.4",
          "03.2.1",
          "03.2.2",
          "04.1.1",
          "04.1.2",
          "04.2.1",
          "04.2.2",
          "04.3.1",
          "04.3.2",
          "04.4.0",
          "04.5.1",
          "04.5.3",
          "04.5.4",
          "04.5.5",
          "05.1.1",
          "05.1.2",
          "05.2.0",
          "05.3.1",
          "05.3.2",
          "05.3.3",
          "05.4.0",
          "05.5.1",
          "05.5.2",
          "05.6.1",
          "05.6.2",
          "06.1.1",
          "06.1.2",
          "06.1.3",
          "06.2.1",
          "06.2.2",
          "06.2.3",
          "07.1.1",
          "07.1.2",
          "07.1.3",
          "07.2.1",
          "07.2.2",
          "07.2.3",
          "07.2.4",
          "07.3.1",
          "07.3.2",
          "07.3.3",
          "07.3.4",
          "08.1.0",
          "08.2.0",
          "08.3.0",
          "09.1.1",
          "09.1.2",
          "09.1.3",
          "09.1.4",
          "09.1.5",
          "09.2.1",
          "09.2.2",
          "09.3.1",
          "09.3.2",
          "09.3.3",
          "09.3.4",
          "09.4.1",
          "09.4.2",
          "09.5.1",
          "09.5.2",
          "09.5.4",
          "09.6.0",
          "11.1.1",
          "11.1.2",
          "11.2.0",
          "12.1.1",
          "12.1.2",
          "12.1.3",
          "12.3.1",
          "12.3.2",
          "12.4.0",
          "12.5.2",
          "12.5.4",
          "12.6.2",
          "12.7.0"
        ]
      }
    },
    {
      "code": "ContentsCode",
      "selection": {
        "filter": "item",
        "values": [
          "KpiIndMnd",
          "KpiVektMnd"
        ]
      }
    }
  ],
  "response": {
    "format": "json-stat2"
  }
}'

hent_indeks.tmp <- url %>%
  POST(body = query, encode = "json")

df <-  hent_indeks.tmp %>%
  content("text") %>%
  fromJSONstat() %>%
  as_tibble()
```

Følgende kode benytter kommandoen `ymd` fra `lubridate` til å lage en anstendig tidsserie.

```{r}
df <- df %>%
separate(måned, 
         into=c("year", "month"), 
         sep="M") %>% 
mutate(dato = ymd(paste(year, month, "1")))
```

Nå er det deres tur til å rydde. Slett variablene `year` og `month`. Gi variablene formålstjenlige navn. Påse at variablene har riktig format. Fjern data fra før år 2011, slik at vi kan beregne vekst tolvmåneders endring fra 2012. Løs oppgaven slik at du ekstraherer navnene på variablene og verdiene ved hjelp av kode.

**Hint.** Bruk `as.Date()` for å filtrere på datoer.

```{r}
# løs oppgave II her

#Bruker NUll funksjonen for å fjerne variablene "year" og "month" fra datasettet
df$year <- NULL
df$month <- NULL

#Filterer ut dato som er før 2011
df %>%
  filter(dato >= as.Date("2011-01-01"))
  

show(df)


```

# Oppgave III: Beregn et vektet gjennomsnitt

Vi skal nå beregne KPI som et vektet gjennomsnitt av konsumgruppene og sammenlign med totalindeksen.

## Oppgave IIIa: Endre verdi på vektene

Del vektene i `df` på 1000, og sjekk at de summerer seg til om lag `1` for hver måned. Hvor store avvik får du?

Ved å se på tabellen kan vi se at avvikene er på 0,0514

```{r}
# besvar oppgave

#Lager en kopi av datsettet, som jeg kaller df1
#Bruker filter funksjoner for å velge ut variabelen "statistikkvariabel", og deretter filtrer jeg ut "konsumprisindek (vekter)" fra variabelen.

df1 <- df %>%
  filter(statistikkvariabel == "Konsumprisindeks (vekter)")

#Deretter bruker jeg filterer funksjonen på nytt, for å kun vise data fra 2011 og utover.
df1 <- df1%>%
  filter(dato >= as.Date("2011-01-01"))

#Bruker mutate funksjonen for å dele vektene i df på 1000
df1 <- df1 %>%
  mutate(verdi = value/1000)

#se på forelesning 3 bruk group funksjon

#Bruker summerize funksjonen for å vise at det vektenes verdi summerer seg om lag 1.
df3 <- df1  %>%
  group_by(dato) %>%
  summarise(sjekk <- sum(value/1000))

show(df3)
```

## Oppgave IIIb: Beregn prisindeksen fra gruppene med vekter

Beregn en totalindeks hvor dere bruker vektene og verdiene på prisindeks i formel $(1)$ fra oppgave I. Hvordan kan du vite om beregningen er riktig?

```{r}
# besvar oppgave IIIb her

#Lager en kopi av datasettet df1
df_wide <- df1 %>%
  pivot_wider(names_from = statistikkvariabel, values_from = value)


#slår sammen datasettet df_wide sammen med df3, slik at jeg får variablene jeg ønsker
df_wide <- df_wide %>%
  cbind(df3) 


#Trekker ut en variabel med dato, slik at det ikke blir to variabler med like datoer.
df_wide <- subset(df_wide, select = -(dato))

#Bruker group_by funksjonen for å gruppere variablene
df_wide <- df_wide %>%
  group_by(dato) %>%
  summarise(across(c("verdi", "Konsumprisindeks (vekter)", "sjekk <- sum(value/1000)"),
                   mean, na.rm=TRUE))



  

show(df_wide)



```

# Oppgave IV: Beregn kraftprisens bidrag til vekst

Lag en figur som illustrerer vekstbidraget til konsumgruppen "Elektrisitet, inkludert nettleie." Gi figuren en anstendig tolkning.

```{r}
# Besvar oppgave IV her

#Lager en kopi av df, der jeg kun filterer ut "elektrisitet inkludert nettleie"
df4 <- df %>%
  filter(konsumgruppe == "Elektrisitet inkludert nettleie") 
 

#Plotter datasettet inn i en figur
df4 %>%
  ggplot(aes(x=dato, y=value/1000, color=value)) %>%
 
  + geom_line() %>%
  + theme_minimal() %>%
  + labs(y = "verdi", x = "dato", title = "Vekstbidrag til konsumgruppen - elektrisitet, inkludert nettleie")
```

*\[Besvar oppgave IV her.\]*

Ved å se på figuren kan vi se at "elektrisitet, inkludert nettleie" har økt kraftig, spesielt de siste årene. Og kan se at på starten av 1980 tallet var konsumprisindeksen mye lavere.

# Oppgave V

I oppgave IV beregnet vi den direkte effekten av kraftpriser på konsumprisindeksen, gjennom husholdningenes eget forbruk. Diskuter hvorvidt høye kraftpriser indirekte kan bidra til konsumprisvekst.

*\[Besvar oppgave V her.\]*

Det er naturlig at dersom det er høye strømregninger så vil konsumprisindeksen gå opp, ettersom strøm er en viktig del av husholdningens kostnader, og vil dermed påvirke store deler av befolkningen, når strømprisene blir såpass høye. Det at kraftprisene blir så høye er noe som påvirker alle, dette gjelder bedrifter, men også husholdningen. Ettersom dette påvirker de fleste av befolkningen såpass mye vil dermed konsumprisindeksen gå opp, som følge av høye kraftpriser.
