---
title: "Case 5"
author: "[59]"
format: pdf
echo: true
output: true
---

# Instruksjoner

Denne oppgaven skal løses interaktivt i RStudio ved å legge inn egen kode og kommentarer. Det ferdige dokumentet lagres med kandidatnummeret som navn `[kandidatnummer]_SOK1004_C5_H22.qmd` og lastes opp på deres GitHub-side. Hvis du har kandidatnummer 43, så vil filen hete `43_SOK1004_C5_H22.qmd`. Påse at koden kjører og at dere kan eksportere besvarelsen til pdf. Lever så lenken til GitHub-repositoriumet i Canvas.

# Bakgrunn, læringsmål

I [seminar 3, oppgave 3](https://uit-sok-1004-h22.github.io/seminar/s3.html) leste dere [kapittel 1 i NOU 2015:1](https://uit-sok-1004-h22.github.io/seminar/NOU%202015_%201%20kap%201%20(prod1).pdf) "Produktivitet - grunnlag for vekst og velferd." I denne oppgaven skal vi oppdatere tall brukt i analysen. Gjennom arbeidet vil dere repetere de grunnleggende ferdighetene i bruk av API, `tidyverse` og `ggplot` som vi har arbeidet med gjennom kurset. Dere vil også få anledning til å reflektere rundt sammenhengene i nasjonalregnskapet og å grave litt i statistikkbanken hos SSB.

# Last inn pakker

```{r}
# output | false
rm(list=ls()) 
library(tidyverse)
library(rjstat)
library(httr)
```

# Oppgave I: Timeverksproduktivitet i markedsrettede fastlandsnæringer

Reproduser en oppdatert versjon av Figur 1.1 "Timeverksproduktivitet, markedsrettede fastlandsnæringer" i rapporten. Her er produktivitet målt som bruttoprodukt i markedsrettet produksjon i Fastlands-Norge per timeverk, utenom bolig.

## Oppgave Ia

**Hvorfor trekker Produktivitetskommisjon fra produksjonen av boligtjenester, offentlig etterspørsel, og inntekter fra olje og gass når de beregner produktivitet?**

-   Olje og gassutvinningen trekker ut fra beregningen av produktivitet ofte for å øke den internasjonale sammenlignbarheten av norske makroøkonomiske størrelser.

-   Boligtjenestene trekker fra beregningen av produktivitet ettersom de fleste boligene i Norge er selveide. Ettersom det ikke er noen omsetning, kan ikke produktiviteten måles. Derfor må boligtjenestene anslås direkte istedenfor.

-   Ettersom den anslåtte produktivitetsveksten i offentlig sektor ligger under gjennomsnittet for den private næringen, vil den offentlig sektoren trekke ned produktivitetsveksten, når den blir inkludert i deres produktivitetsberegning. Dersom man utelater den offentlige sektoren i internasjonale sammenheng, vil generelt sett heve produktivitetsveksten i landene, der offentlig sektor er størst.

    https://www.regjeringen.no/contentassets/ef2418d9076e4423ab5908689da67700/

    no/pdfs/nou201520150001000dddpdfs.pdf

## Oppgave Ib

Skriv kode som bruker en JSON-spørring til å lage en oppdatert versjon av figuren, med observasjoner fra 1996 til 2021. Beregn gjennomsnittlig årlig endring for perioden 1996 - 2005 og, 2005-2013, og 2006 - 2021. Står konklusjonen i rapporten seg?

**Merknad.** Det er tidvis store revisjoner i nasjonalregnskapet. Du må regne med at individuelle tall på årlig endring kan avvike en god del, opp til et halvt prosentpoeng, mens de gjennomsnittlige veksttallene burde avvike noe mindre.

**Tips:** Du henter data på timeverk og bruttoprodukt fra henholdsvis tabell 09174 og 09170.

```{r}
#legger inn tabell 1996-2005 fra 09174
url <- "https://data.ssb.no/api/v0/no/table/09174/"
query <- '{
  "query": [
    {
      "code": "NACE",
      "selection": {
        "filter": "vs:NRNaeringPubAgg",
        "values": [
          "nr23fn"
        ]
      }
    },
    {
      "code": "ContentsCode",
      "selection": {
        "filter": "item",
        "values": [
          "BruttoprodTimev"
        ]
      }
    },
    {
      "code": "Tid",
      "selection": {
        "filter": "item",
        "values": [
          "1996",
          "1997",
          "1998",
          "1999",
          "2000",
          "2001",
          "2002",
          "2003",
          "2004",
          "2005"
        ]
      }
    }
  ],
  "response": {
    "format": "json-stat2"
  }
}
          '

hent_indeks.tmp <- url %>%
  POST(body = query, encode = "json")

df <-  hent_indeks.tmp %>%
  content("text") %>%
  fromJSONstat() %>%
  as_tibble()

#legger inn tabell 2005-2013 fra 09174
url <- "https://data.ssb.no/api/v0/no/table/09174/"
query <- '{
  "query": [
    {
      "code": "NACE",
      "selection": {
        "filter": "vs:NRNaeringPubAgg",
        "values": [
          "nr23fn"
        ]
      }
    },
    {
      "code": "ContentsCode",
      "selection": {
        "filter": "item",
        "values": [
          "BruttoprodTimev"
        ]
      }
    },
    {
      "code": "Tid",
      "selection": {
        "filter": "item",
        "values": [
          "2005",
          "2006",
          "2007",
          "2008",
          "2009",
          "2010",
          "2011",
          "2012",
          "2013"
        ]
      }
    }
  ],
  "response": {
    "format": "json-stat2"
  }
}       '

hent_indeks.tmp <- url %>%
  POST(body = query, encode = "json")

df3 <-  hent_indeks.tmp %>%
  content("text") %>%
  fromJSONstat() %>%
  as_tibble()

#legger inn tabell 2006-2021 fra 09174
url <- "https://data.ssb.no/api/v0/no/table/09174/"
query <- '{
  "query": [
    {
      "code": "NACE",
      "selection": {
        "filter": "vs:NRNaeringPubAgg",
        "values": [
          "nr23fn"
        ]
      }
    },
    {
      "code": "ContentsCode",
      "selection": {
        "filter": "item",
        "values": [
          "BruttoprodTimev"
        ]
      }
    },
    {
      "code": "Tid",
      "selection": {
        "filter": "item",
        "values": [
          "2006",
          "2007",
          "2008",
          "2009",
          "2010",
          "2011",
          "2012",
          "2013",
          "2014",
          "2015",
          "2016",
          "2017",
          "2018",
          "2019",
          "2020",
          "2021"
        ]
      }
    }
  ],
  "response": {
    "format": "json-stat2"
  }
}
          '

hent_indeks.tmp <- url %>%
  POST(body = query, encode = "json")

df5 <-  hent_indeks.tmp %>%
  content("text") %>%
  fromJSONstat() %>%
  as_tibble()
```

```{r}
#gjennomsnitt 1996-2005
df1 <- df %>%
  summarise(value = mean(value, na.rm = TRUE)) 

#endrer navn på variabelen
df1 <- df1 %>%
  rename("1996-2005" = value)

#Gjennomsnittet fra 2005 til 2013
df4 <- df3 %>%
  summarise(value = mean(value, na.rm = TRUE)) 

df4 <- df4 %>%
  rename("2005-2013" = value)

#gjennomsnitt 2006-20021
df6 <- df5 %>%
  summarise(value = mean(value, na.rm = TRUE)) 

df6 <- df6 %>%
  rename("2006-2021" = value)

#Lager en ny variabel, og slår sammen de tre datasettene med gjennomsnitt på de ulike årstallene
gjennomsnitt <- cbind(df6, df4, df1)
```

```{r}
#Tabell 1996-2005 fra 09170

url <- "https://data.ssb.no/api/v0/no/table/09170/"
query <- '{
  "query": [
    {
      "code": "NACE",
      "selection": {
        "filter": "vs:NRNaeringPubAgg",
        "values": [
          "nr23fn"
        ]
      }
    },
    {
      "code": "ContentsCode",
      "selection": {
        "filter": "item",
        "values": [
          "BNPB5"
        ]
      }
    },
    {
      "code": "Tid",
      "selection": {
        "filter": "item",
        "values": [
          "1996",
          "1997",
          "1998",
          "1999",
          "2000",
          "2001",
          "2002",
          "2003",
          "2004",
          "2005"
        ]
      }
    }
  ],
  "response": {
    "format": "json-stat2"
  }
}
          '

hent_indeks.tmp <- url %>%
  POST(body = query, encode = "json")

bnp <-  hent_indeks.tmp %>%
  content("text") %>%
  fromJSONstat() %>%
  as_tibble()

#Legger sammen summer av verdiene, og finner gjennomsnittet av de
bnp1 <- bnp %>%
  summarise(value = mean(value, na.rm = TRUE)) 

#Endrer navn på variabelen
bnp1 <- bnp1 %>%
  rename("BNP_1996-2005" = value)
```

```{r}
#Tabell 2005-2013 fra 09170

url <- "https://data.ssb.no/api/v0/no/table/09170/"
query <- '{
  "query": [
    {
      "code": "NACE",
      "selection": {
        "filter": "vs:NRNaeringPubAgg",
        "values": [
          "nr23fn"
        ]
      }
    },
    {
      "code": "ContentsCode",
      "selection": {
        "filter": "item",
        "values": [
          "BNPB5"
        ]
      }
    },
    {
      "code": "Tid",
      "selection": {
        "filter": "item",
        "values": [
          "2005",
          "2006",
          "2007",
          "2008",
          "2009",
          "2010",
          "2011",
          "2012",
          "2013"
        ]
      }
    }
  ],
  "response": {
    "format": "json-stat2"
  }
}
          '

hent_indeks.tmp <- url %>%
  POST(body = query, encode = "json")

bnp2 <-  hent_indeks.tmp %>%
  content("text") %>%
  fromJSONstat() %>%
  as_tibble()

#Finner gjennomsnittet, ved å legge sammen verdiene
bnp3 <- bnp2 %>%
  summarise(value = mean(value, na.rm = TRUE)) 

bnp3 <- bnp3 %>%
  rename("BNP_2006-2021" = value)

```

```{r}
# tabell 09170, 2006-2021
url <- "https://data.ssb.no/api/v0/no/table/09170/"
query <- '   {
  "query": [
    {
      "code": "NACE",
      "selection": {
        "filter": "vs:NRNaeringPubAgg",
        "values": [
          "nr23fn"
        ]
      }
    },
    {
      "code": "ContentsCode",
      "selection": {
        "filter": "item",
        "values": [
          "BNPB5"
        ]
      }
    },
    {
      "code": "Tid",
      "selection": {
        "filter": "item",
        "values": [
          "2006",
          "2007",
          "2008",
          "2009",
          "2010",
          "2011",
          "2012",
          "2013",
          "2014",
          "2015",
          "2016",
          "2017",
          "2018",
          "2019",
          "2020",
          "2021"
        ]
      }
    }
  ],
  "response": {
    "format": "json-stat2"
  }
}  '

hent_indeks.tmp <- url %>%
  POST(body = query, encode = "json")

bnp4 <-  hent_indeks.tmp %>%
  content("text") %>%
  fromJSONstat() %>%
  as_tibble()


bnp5 <- bnp4 %>%
  summarise(value = mean(value, na.rm = TRUE)) 

bnp5 <- bnp5 %>%
  rename("BNP_2006-2021" = value)
```

```{r}
#Legger sammen slik at gjennomsnittet samles i ett datasett
gjennomsnitt_BNP <- cbind(bnp5, bnp3, bnp1)

#legger gjennomsnittet fra de ulike datasettene i et datasett. 
gjennomsnitt1 <- cbind(gjennomsnitt, gjennomsnitt_BNP)
```
